【裁判字號】    94,基簡,564
【裁判日期】    950329
【裁判案由】    確認本票債權不存在
【裁判全文】
臺灣基隆地方法院基隆簡易庭宣示判決筆錄
原      告  戊○○
            甲○○
上  二  人
訴訟代理人  丁○○律師
被      告  聖翼企業有限公司
法定代理人  乙○○
上當事人間94年度基簡字第564號確認票據債權不存在事件，於
中華民國95年3 月29日下午4時，在本院第7法庭公開宣示判決，
出席職員如下：
        法      官  徐世禎
        法院書記官  賴敏慧
        通      譯  劉春生
朗讀案由，當事人均未到
法官宣示判決，判決主文、所裁判之事實及其理由要領如下：
    主  文
確認被告執有原告共同簽發如附表一所示本票，其本金債權逾新
台幣伍萬玖仟壹佰元，及本金債權逾新台幣伍萬玖仟壹佰元部分
自民國九十二年十月二十三日起至清償日止，按年息百分之六計
算之利息之部分不存在。
被告應將附表二編號一至十六號所示之支票返還原告戊○○。
原告其餘之訴駁回。
訴訟費用新台幣陸仟貳佰捌拾元，由原告連帶負擔陸佰貳拾捌元
，餘由被告負擔。
    事實及理由
壹、原告主張：原告戊○○邀其母即原告甲○○為連帶保證人於
    民國九十二年十月二十二日與被告聖翼企業有限公司 (下稱
    聖翼公司) 簽訂營業小客車租賃合約書，約定由原告戊○○
    向被告聖翼公司承租車號二四三─ＬＮ號營業小客車載客營
    業，原告應先繳納頭款一萬元，車輛租賃期間自九十二年十
    月二十二日起至九十四年十月二十二日止，每日租金為新台
    幣（下同）八百元，租賃期間屆滿上開車號營業小客車歸原
    告戊○○所有 (即俗稱租送車契約) ，並由原告戊○○簽發
    其在第一商業銀行所開立第00000000000號甲存
    帳號如附表二所示之支票 (面額均為二萬四千元，共計簽發
    二十四張，已兌現八張，附表二所示之十六張並未兌現) 以
    供被告聖翼公司逐月提示支付租賃期間之車租，復由原告戊○○、甲○○於同日共同簽發附表一所示之本票以為擔保。
    原告戊○○自九十二年十月二十二日至九十三年五月二十一
    日止均按期給付租金 (即已兌現八張支票) ，然被告聖翼公
    司於九十三年六月六日假借原告戊○○將上開車號營業小客
    車借與訴外人丙○○使用而逕自由訴外人丙○○處將上開車
    號營業小客車取回，原告戊○○乃未繼續給付租金，詎被告
    聖翼公司竟持原告二人所簽發之附表一所示之本票聲請臺灣
    臺北地方法院裁定准予強制執行，經該院以九十三年度票字
    第二七五七九號裁定准被告聖翼公司就附表一所示之本票為
    強制執行，原告二人之財產有受強制執行之危險，原告即有
    受確認判決之法律上利益，故提起本件確認之訴，請求確認
    被告聖翼公司持有原告二人所共同簽發附表一所示之本票，
    其債權不存在。另被告聖翼公司於九十三年六月六日已將上
    開車號營業小客車取回，原告戊○○已無繼續給付未到期租
    金之義務，原告戊○○併請求被告聖翼公司將附表二所示支
    票返還原告。
貳、被告則抗辯以：原告戊○○邀其母即原告甲○○為連帶保證
    人於九十二年十月二十二日與被告聖翼公司簽訂營業小客車
    租賃合約書，該租賃合約書第十條、第二十三條約定原告戊○○不得擅自將上開車號營業小客車交與他人駕駛，否則視
    同違約，原告戊○○須賠償被告聖翼公司違約金十萬元，又
    依租賃合約書第八條約定一切肇事法律責任及違規罰款概由
    原告戊○○負責，而原告戊○○除積欠九十三年五月二十二
    日至同年六月六日共十六日之租金一萬二千八百元 (被告聖
    翼公司十六日之租金誤算為六日，應逕予更正為十六日，以
    一日八百元計算，共計一萬二千八百元) 外，承租上開車號
    營業小客車期間之交通違規罰鍰為六千三百元，已由被告聖
    翼公司代墊，原告戊○○復違約將上開車號營業小客車借與
    訴外人丙○○使用，依約應給付被告違約金十萬元；另原告
    戊○○於九十三年一月二日介紹無駕駛執照之訴外人丙○○
    向被告聖翼公司承租車號五七二─ＬＥ號營業小客車，當時
    訴外人丙○○並未攜帶駕駛執照，原告戊○○同意為訴外人
    丙○○保證，被告聖翼公司乃同意將車號五七二─ＬＥ號營
    業小客車出租與訴外人丙○○，原告戊○○於同月五日並出
    具切結書承諾訴外人丙○○在承租車號五七二─ＬＥ號營業
    小客車期間逕行舉發之罰款均由原告負責繳納，而訴外人丙○○承租車號五七二─ＬＥ號營業小客車之交通違規罰鍰、
    租金及違約金共為三十一萬六千零五十元。總計原告戊○○
    共積欠被告聖翼公司四十三萬五千一百五十元 (即被告聖翼
    公司之代墊交通違規罰款六千三百元、積欠九十三年五月二
    十二日至同年六月六日之租金一萬二千八百元、違約金十萬
    元及訴外人丙○○之交通違規罰款三十一萬六千零五十元)
    ，被告聖翼公司依前開約定，以原告二人所簽發附表一所示
    本票，行使票據上權利，於法無違。請求駁回原告之訴。
參、確認附表一本票債權不存在部分：
一、原告主張：原告戊○○邀其母即原告甲○○為連帶保證人於
    九十二年十月二十二日與被告聖翼公司簽訂營業小客車租賃
    合約書，約定由原告告向被告聖翼公司承租上開車號營業小
    客車載客營業，車輛租賃期間自九十二年十月二十二日起至
    九十四年十月二十二日止，每日租金為八百元，租賃期間屆
    滿上開車號營業小客車歸原告戊○○所有，並由原告戊○○
    於同日簽發其在第一商業銀行所開立第000000000
    00號甲存帳號之支票二十四張以供被告聖翼公司逐月提示
    支付租賃期間之車租，復由原告戊○○、甲○○於同日共同
    簽發附表一所示之本票以為擔保，原告戊○○自九十二年十
    月二十二日至九十三年五月二十一日止均按期給付租金 (即
    已兌現八張支票) ，然被告聖翼公司於九十三年六月六日逕
    由訴外人丙○○處將上開車號營業小客車取回，原告戊○○
    乃並未繼續給付未到期之租金，詎被告聖翼公司竟持原告二
    人所簽發之附表一所示之本票聲請臺灣臺北地方法院裁定准
    予強制執行，經該院以九十三年度票字第二七五七九號裁定
    准被告聖翼公司就附表一所示之本票為強制執行，且被告聖
    翼公司迄未將附表二所示之支票返還原告戊○○等情，業據
    原告二人提出營業小客車租賃合約書、本票及臺灣臺北地方
    法院九十三年度票字第二七五七九號民事裁定等件為證，並
    為被告聖翼公司所不爭執，並經本院依職權調借本院九十三
    年度基簡字第五六七號確認本票債權不存在事件卷宗及臺灣
    基隆地方法院檢察署九十四年度偵字第一四０一號詐欺案件
    偵查卷宗核閱屬實，原告此部分之主張固堪信為真實。
二、惟被告聖翼公司以：原告二人共同簽發附表一所示之本票乃
    擔保上開車號營業小客車租賃契約之損害，原告戊○○除積
    欠九十三年五月二十二日至同年六月六日之租金一萬二千八
    百元外，承租上開車號營業小客車期間因交通違規之罰鍰為
    六千三百元，已由被告聖翼公司代為繳納，且原告戊○○違
    反租賃契約之約定將上開車號營業小客車借與訴外人丙○○
    使用，違反租賃契約之約定，依約須賠償違約金十萬元，又
    原告戊○○出具切結書承擔訴外人丙○○承租車號五七二─
    ＬＥ號營業小客車之交通違規罰鍰、租金及違約金等費用共
    三十一萬六千零五十元，總計原告戊○○及其連帶保證人即
    原告甲○○尚欠上開三項金額總計為四十三萬五千一百五十
    元等語置辯。是本件審究之重點即為: (一)原告戊○○在承租
    上開車號營業小客車期間，是否仍積欠被告聖翼公司自九十
    三年五月二十二日至九十三年六月六日之租金一萬二千八百
    元及承租上開車號營業小客車期間之交通違規罰鍰是否為六
    千三百元？(二)原告戊○○在承租上開車號營業小客車期間是
    否將上開車號營業小客車交與訴外人丙○○駕駛？(三)倘原告
    戊○○違約將上開車號營業小客車出借與訴外人丙○○，其
    違約金十萬元之約定是否過高？(四)原告戊○○有無出具切結
    書承擔訴外人丙○○承租車號五七二─ＬＥ號營業小客車之
    交通違規罰鍰等費用共三十一萬六千零五十元？(五)原告戊○○所積欠之上開四項款項是否均在附表一所示本票之擔保範
    圍之內？查：
(一)被告聖翼公司所辯原告戊○○於承租上開車號營業小客車期
    間交通違規之罰鍰為六千三百元，已由被告聖翼公司代為繳
    納，原告戊○○並積欠九十三年五月二十一日至同年六月六
    日之租金一萬二千八百元之情，業據被告聖翼公司提出台北
    市政府交通局舉發違反道路交通管理事件通知單、交通部公
    路總局台北區監理所基隆監理站違反道路管理交通事件裁決
    書、違規查詢紙表等件在卷可稽，復為原告戊○○所自認，
    被告聖翼公司此部分之抗辯自堪採信。
(二)被告聖翼公司所辯原告戊○○在承租上開車號營業小客車期
    間將上開車號營業小客車借與訴外人丙○○駕駛，被告聖翼
    公司循線在訴外人丙○○流連之網咖店外發現原告戊○○所
    承租之上開車號營業小客車，乃前往網咖店內向訴外人丙○○查證，訴外人丙○○自其身上取出上開車號營業小客車之
    鑰匙交予被告聖翼公司而逕行取回之情，原告戊○○對於確
    曾將上開車號營業小客車連同鑰匙交予訴外人丙○○，嗣由
    訴外人丙○○將車輛鑰匙交與被告聖翼公司逕自取回上開車
    號營業小客車之情亦不爭執，然主張其係將上開車號營業小
    客車交由訴外人丙○○保管而非出借使用云云，原告戊○○
    既自認將上開車號營業小客車連同鑰匙交與訴外人丙○○，
    則原告戊○○自應就係交付保管而非出借使用之變態事實負
    舉證責任，證人丙○○於本院審理時固證稱：「 (你的車子
    為何會被被告取回？) 當時因為生意不好，我需要軋票，所
    以我就把我自己租的車子拿去當舖典當，後來乙○○知道之
    後就帶我去當舖把車子取回」、「 (戊○○的車子為何在你
    手上被被告拿回來？) 當時我的車子被乙○○取回後，我就
    沒有車子開，戊○○因為車子被打破玻璃，所以他就把車子
    先放在我那邊，並且把鑰匙放我這邊託我看管，大約都只是
    看管兩、三個小時，有時候長一點是一天」、「 (原告戊○○把車子交給你保管時，你跟原告戊○○住在何處？) 我住
    在台北市○○○路○段，我只知道他住在西園路，詳細地址
    我不知道」、「 (原告戊○○他總共託你保管幾次？) 7、8
    次」、「 (原告戊○○託你保管車子如何取回？) 因為我都
    會在網咖，他都到我住處中華路二段的網咖找我，直接向我
    拿鑰匙再取回他的車子」、「 (為何原告不直接開到該處去
    停，為何要將車子託你保管？) 因為他託我保管之前，他的
    車子被敲破玻璃，他擔心車子會被破壞，所以才把車子託給
    我，而且他停放車子的地方都不固定，他把車子託給我就是
    怕車子被破壞或是被拖吊」等語，然在路邊停車，均有遭破
    壞車窗入內竊取車內財物之虞，何需將車輛遠放而徒增開車
    營生之不便，且倘係單純保管又何需一併將車輛鑰匙交予訴
    外人丙○○，況訴外人丙○○經常流留網咖店內，根本無法
    兼顧在路邊的車輛，原告戊○○此舉除了增添自己取車之不
    便外，根本無法達到確保其車輛免於遭受破壞之目的，證人
    丙○○所證其僅係受原告戊○○委託保管車輛云云，顯違常
    理，難以採信，復觀諸兩造所簽訂之營業小客租賃合約書第
    十條約定原告戊○○不得擅自將上開車號營業小客車交與他
    人駕駛，否則視同違約，是被告所辯原告戊○○將上開車號
    營業小客車交與訴外人丙○○使用，已違反約定云云，亦堪
    採信。
(三)然按違約金係當事人約定契約不履行時，債務人應支付之懲
    罰金或損害賠償額之預定，以確保債務之履行為目的，本件
    營業小客車租賃合約書第十條、第二十三條約定：「乙方 (
    原告) 不得擅自將該車交與他人駕駛，否則視同違約論」、
    「本合約承租期限需滿兩年；否則乙方 (即原告) 須賠償甲
    方(被告)違約金新台幣壹拾萬元」等語。則不問其作用為懲
    罰抑為損害賠償額之預定，要與民法第二百五十二條所稱「
    約定違約金」之性質相當。次按，約定之違約金過高者，法
    院得減至相當之數額，民法第二百五十二條定有明文。又約
    定之違約金苟有過高情事，法院即得依此規定核減至相當之
    數額，此項核減，法院得以職權為之，亦得由債務人訴請法
    院核減（最高法院七十九年臺上字第一六一二號判決可資參
    照）。至於是否相當，即須依一般客觀事實，社會經濟狀況
    及當事人所受損害，債權人可得享受之一切利益為為斟酌衡
    量之標準。本件審酌上開車號營業小客車之廠牌、排氣量、
    年份，原告已繳納租金之金額，及被告原預期之租金利益等
    一切情況，本件違約金應酌減至四萬元，始屬允當。
(四)被告聖翼公司所辯原告戊○○於九十三年一月五日出具切結
    書承諾訴外人丙○○在承租車號五七二─ＬＥ號營業小客車
    期間逕行舉發之罰款均由原告戊○○負責繳納之情，亦據提
    出原告戊○○所出具之切結書為證，然此為原告戊○○所否
    認，且原告戊○○有無承諾承擔訴外人丙○○承租車號五七
    二─ＬＥ號營業小客車期間違反交通違規之罰款，因不在附
    表一所示本票之擔保範圍，因之被告聖翼公司此部分所辯是
    否屬實，無關本案判決結果，即無審究之必要 (此部詳後述
    ) 。
(五)原告戊○○邀其母即原告甲○○為連帶保證人於民國九十二
    年十月二十二日與被告聖翼公司簽訂營業小客車租賃合約書
    ，原告二人復於同日共同簽發附表一所示之本票及由原告戊○○出具授權書一紙，觀諸兩造不爭之授權書上記載：「為
    擔保立授權書人（承租人）‧‧‧承租車牌‧‧‧計程車壹
    部之債務，立授權書人願另行簽發本票乙紙交付‧‧‧並同
    意貴公司或車主持票向立授權書人人行使票據權利‧‧‧」
    等語，雖該授權書未明載其擔保債務之種類，然就卷附營業
    小客車租賃合約書、附表一所示本票及授權書參照以觀，原
    告二人所簽發附表一所示之本票顯係在擔保原告戊○○承租
    上開車號營業小客車所生之租金、違約金、車輛毀損及交通
    違規罰款等與該租賃相關所生之一切債務。則原告戊○○積
    欠被告聖翼公司之九十三年五月二十二日至同年六月六日之
    租金一萬二千八百元、承租上開車號營業小客車期間之交通
    違規罰鍰六千三百元，及違反兩造租賃合約書之違約金四萬
    元，合計五萬九千一百元，係屬附表一所示本票所擔保之範
    圍；至於被告聖翼公司所辯原告戊○○於九十三年一月五日
    出具切結書承諾訴外人丙○○在承租五七二─ＬＥ號營業小
    客車期間逕行舉發之罰款均由原告戊○○負責繳納之情，此
    為原告戊○○所否認，縱屬真實，原告戊○○於九十三年一
    月五日出具切結書承擔訴外人丙○○承租車號五七二─ＬＥ
    號營業小客車之交通違規罰鍰等費用三十一萬六千零五十元
    ，顯然與上開車號營業小客車之租賃無涉，而不在附表一所
    示本票之擔保範圍，被告聖翼公司就此部分應另循其他民事
    途徑以求解決。
三、綜上所述，原告二人積欠被告上開車號營業小客車自九十三
    年五月二十一日至同年六月六日租金一萬二千八百元、承租
    期間之交通違規罰款六千三百及違約金四萬元，共計五萬九
    千一百元。從而原告二人本於票據之法律關係，請求確認被
    告持有由原告二人共同簽發之如附表一所示本票，其本金逾
    五萬九千一百元及逾五萬九千一百元部分自民國九十二年十
    月二十三日起至清償日止，按年息百分之六計算之利息之部
    分，對原告二人票據權利不存在，為有理由，應予准許；逾
    此所為請求，為無理由，應予駁回。
肆、返還附表二支票部分：
一、原告主張被告聖翼公司於九十三年六月六日以原告戊○○將
    上開車號營業小客車借與訴外人丙○○使用而逕自由訴外人
    丙○○處將上開車號營業小客車取回，兩造間之租賃契約業
    已終止，原告戊○○已無繼續支付以後未到期之租金，被告
    自應返還原告戊○○為繳納二年期租金所預先簽發交付如附
    表二所示之支票等情，業據提出附表二所示支票之存根為證
    ，被告對此亦不爭執；本件上開車號營業小客車之租賃契約
    既已因原告戊○○違約而由被告聖翼公司逕自取回上開車號
    營業小客車而告終止，原告戊○○自無再繼續支付未到期之
    租金之理，從而原告戊○○訴請被告聖翼公司返還為繳納二
    年期租金所預先簽發未到期之如附表二所示支票，為有理由
    ，應予准許。至原告甲○○請求被告聖翼公司返還附表二所
    示支票部分，因原告甲○○非附表二所示支票之發票人，亦
    非上開車號營業小客車之承租人，是原告甲○○併請求被告
    聖翼公司返還附表二所示支票部分，為無理由，應予駁回。
伍、據上論結，本件原告之訴一部有理由，一部無理由，依民事
    訴訟法第七十九條、第八十五條第二項，判決如主文。
中    華    民    國    95    年    3     月    29    日
                  民事庭法  官  徐世禎
以上正本係照原本作成。
對於本件判決如有不服，應於收受送達後20日內向本院提出上訴
書狀，上訴於本院合議庭，並按他造當事人之人數附具繕本。
中    華    民    國    95    年    3     月    29    日
                        書記官  賴敏慧
 附 表  一
┌─────┬────────┬────┬──────┐
│發  票  日│  金額 (新台幣) │ 票   號│ 到  期  日 │
├─────┼────────┼────┼──────┤
│九十二年十│ 伍拾柒萬陸仟元 │ 無     │ 未載       │
│月二十二日│                │        │            │
└─────┴────────┴────┴──────┘
 附 表  二
┌─────┬────────┬───────────┐
│編      號│  金額 (新台幣) │ 票   號              │
├─────┼────────┼───────────┤
│    一    │ 貳萬肆仟元     │UB0000000             │
├─────┼────────┼───────────┤
│    二    │ 貳萬肆仟元     │UB0000000             │
├─────┼────────┼───────────┤
│    三    │ 貳萬肆仟元     │UB0000000             │
├─────┼────────┼───────────┤
│    四    │ 貳萬肆仟元     │UB0000000             │
├─────┼────────┼───────────┤
│    五    │ 貳萬肆仟元     │UB0000000             │
├─────┼────────┼───────────┤
│    六    │ 貳萬肆仟元     │UB0000000             │
├─────┼────────┼───────────┤
│    七    │ 貳萬肆仟元     │UB0000000             │
├─────┼────────┼───────────┤
│    八    │ 貳萬肆仟元     │UB0000000             │
├─────┼────────┼───────────┤
│    九    │ 貳萬肆仟元     │UB0000000             │
├─────┼────────┼───────────┤
│    十    │ 貳萬肆仟元     │UB0000000             │
├─────┼────────┼───────────┤
│    十一  │ 貳萬肆仟元     │UB0000000             │
├─────┼────────┼───────────┤
│    十二  │ 貳萬肆仟元     │UB0000000             │
├─────┼────────┼───────────┤
│    十三  │ 貳萬肆仟元     │UB0000000             │
├─────┼────────┼───────────┤
│    十四  │ 貳萬肆仟元     │UB0000000             │
├─────┼────────┼───────────┤
│    十五  │ 貳萬肆仟元     │UB0000000             │
├─────┼────────┼───────────┤
│    十六  │ 貳萬肆仟元     │UB0000000             │
└─────┴────────┴───────────┘


司法院資訊處製作；財團法人民間司法改革基金會備份。
